【裁判字號】    94,上易,880
【裁判日期】    950328
【裁判案由】    返還不當得利
【裁判全文】
臺灣高等法院民事判決                 94年度上易字第880號
上  訴  人  乙○○
被  上訴人  己○○
訴訟代理人  甲○○
複  代理人  辛○○
被  上訴人  戊○○
訴訟代理人  辛○○
被  上訴人  丁○○
            庚○○
訴訟代理人  丙○○
被  上訴人  辛○○
            丙○○
上列當事人間請求返還不當得利事件，上訴人對於中華民國94年
8月16日臺灣桃園地方法院94年度訴字第216號第一審判決，提起
上訴，本院於中華民國95年3月14日言詞辯論終結，判決如下：
    主  文
上訴駁回。
第二審訴訟費用由上訴人負擔。
    事實及理由
一、上訴人於提起上訴時，請求被上訴人給付新台幣（以下同 ）
    一元（見本院卷第8 頁民事上訴狀），嗣上訴人於本院準備
    程序時，聲明請求被上訴人應給付180 萬元及其利息（見本
    院卷第70頁），應屬訴之聲明之擴張，無須對造之同意，合
    先敘明。
二、上訴人於原審主張：伊於民國60年間，依分鬮書而取得兩造
    之祖父即訴外人鄭保水所有之土地五分九厘八毛（下稱系爭
    土地）。詎訴外人即兩造之父鄭火金於76年、77年間，將系
    爭土地出售，所得價金170萬元，迄93年7月3 日止，本息則
    達5,267,000 元。惟訴外人鄭火金死亡後，被上訴人竟於93
    年7月3日，將此5,267,000元及訴外人鄭火金所遺留約700餘
    萬元強行均分，由兩造每人各分得183 萬元。實則該項存款
    為系爭土地出賣所得之價金，係上訴人所有，爰依民法第17
    9 條、第184條之規定，請求被上訴人應連帶給付上訴人180
    萬元，及自民國93年7月4日起至清償日止，按年息5%計算之
    利息等語。
三、被上訴人辛○○、己○○則以：系爭土地係兩造之父鄭火金
    所有，被上訴人並不承認分鬮書之效力，且分鬮書距今已33
    年，早已罹於時效等語。被上訴人戊○○、丁○○、庚○○
    、丙○○則以：系爭分鬮書未經其等簽章與被上訴人無關等
    語，資為抗辯。
四、原審為上訴人敗訴之判決，上訴人提起上訴，求為將原判決
    廢棄，改判如原審訴之聲明等語。其除引用原審之陳述外，
    補陳略以：
  (一)被上訴人等均不否認1265萬2219元（包括六分地本利在內）
    是父親託存，且逐年更名，隨機定存。
  (二)兩造叔叔鄭榮錦早即主張被上訴人應支付70萬給上訴人解決
    系爭六分地事。故於93年5 月間，被上訴人辛○○、庚○○
    、丙○○三人一同前往湖口請鄭榮錦聯絡給付70萬等情，即
    可證明被上訴人確承認上訴人之六分地價款本息，係混存在
    十三張定存單1265萬2219元內。
  (三)被上訴人庚○○曾稱欲返還本金部分，且93年7月3日兩造叔
    叔鄭榮錦仍主70萬元和解，然經辛○○及戊○○拒絕，可證
    實系爭六分地事，並非子虛烏有等語。
  (四)請求訊問證人鄭榮錦、彭煥堂。
五、被上訴人求為判決駁回上訴。其除引用原審之陳述外，補陳
    略以：
  (一)被上訴人等所分之財產，係兩造之父鄭火金之遺產，非鄭保
    水祖父之遺產。
  (二)分鬮書係於民國60年所寫，至今已過35年，己超過15年，應
    屬無效。
  (三)分鬮書雖載明乙○○五分九厘八毛土地，然乙○○要供出12
    00台斤相值價數，各分2期於每年4月15日及8 月15日，交祖
    父母親收為所需費用，但上訴人完全沒有盡到此義務。祖父
    、母去世，上訴人未出任何費用，鄭榮坤亡叔的香火承接，
    尤其未曾返家拜祖先靈位觀之，其亦未盡義務等語。
六、上訴人主張於60年間，依系爭分鬮書取得系爭土地，嗣訴外
    人鄭火金於76年、77年間，將系爭土地出售等情，固有上訴
    人提出之分鬮書、戶籍謄本、家族系統圖、土地登記謄本、
    祖父日據時代戶籍謄本等影本為證（原審卷第13- 19、21、
    26、48-71、77、85 頁）。惟被上訴人辯稱系爭分鬮書立約
    迄今已30多年，超過15年時效消滅否認上訴人之主張，並以
    前揭情詞置辯。是上訴人之主張應否准許？茲分述於次：
  (一)按民事訴訟如係由原告主張權利者，應先由原告負舉證之責
    ，若原告先不能舉證，以證實自己主張之事實為真實，則被
    告就其抗辯事實即令不能舉證，或其所舉證據尚有疵累，亦
    應駁回原告之請求（最高法院17年上字第917 號判例參照）
    。故按照舉證責任分配之原則，應由主張依系爭分鬮書取得
    系爭土地之上訴人，就其取得系爭土地及其出售之日期、金
    額等事實負舉證之責。
  (二)查系爭分鬮書之內容係約定略以：「同立分鬮書字人鄭火金
    、鄭榮錦兄弟兩房．．．爰請公族現到場將父親（即訴外人
    鄭保水）創下土地家屋動產器具除．．．外兼抽起炳桂（即
    上訴人）承榮坤公房份額一段，其餘均作二房均分．．．鄭
    榮錦拈得福字號．．．鄭火金拈得壽字號．．．一、父母親
    抽起．．．約8 分地．．．現時抽起耕作收益為需用費，然
    日後父親不能耕時由福壽貳字各收回耕作，但每年福壽貳字
    各供出生茶葉肆仟台斤，炳桂要供出1200台斤．．．現交父
    母親，炳桂交祖父母親收為所需費用。．．．三、福壽貳字
    上地各有貳甲額，除父母親抽起．．．面積不能異動外，日
    後測量合成其他段面積貳甲，如有長短，各對兩旁佃邊割完
    與蔡朝運叔，但炳桂抽起房份土地5 分9厘8毛，如有長短時
    對隔壁山林段取補，各不得異議之事．．．。」等語。顯見
    系爭分鬮書訂立之原意，係兩造之祖父即訴外人鄭保水生前
    欲將其所有之財產作一分配，而其中楓樹坑之土地部分，除
    兩造之父親、叔叔2 人即訴外人鄭火金、鄭榮錦各分得一份
    即面積2 甲之土地外，上訴人亦因承繼已死亡之叔叔即訴外
    人鄭榮坤之香火而可取得面積5 分9厘8毛之系爭土地（其餘
    家屋、動產、器具上訴人則未分得）；且觀上開約定亦可知
    上訴人因有分得系爭土地之故，始對其祖父母即訴外人鄭保
    水夫妻，亦應負以茶葉數量計算之奉養責任甚明。
  (三)按依本法所為之登記，有絕對效力，土地法第43條定有明文
    。而查，楓樹坑段之3筆土地，係於43年7月31日即登記為訴
    外人即兩造之父鄭火金所有，所有權應有部分為 1/2，總面
    積則合計為88051 平方公尺。是以若經分割後，訴外人鄭火
    金以其應有部分之比例折算，所可取得之土地面積，亦與系
    爭分鬮書上所載約4.5 甲大致相符，此有系爭土地之土地登
    記簿謄本在卷可按（見原審卷第57、60、63頁）；且訴外人
    鄭火金係日據時期之大正12年9月25日即民國12年9月25日出
    生，有其日據時期戶籍登記簿謄本在卷可稽（見原審卷第67
    頁），是在其登記為系爭土地所有權人前，即早已成年，故
    依上開土地法之規定，應認為系爭土地之所有權人為兩造之
    父即訴外人鄭火金無誤。訴外人鄭保水縱係訴外人鄭火金之
    父親，然於訴外人鄭火金成年後，亦無從處分訴外人鄭火金
    所有之土地，是被上訴人辛○○所抗辯稱系爭土地非其祖父
    即訴外人鄭保水所有乙節，即屬有據。而訴外人鄭火金在系
    爭分鬮書上簽名蓋章（見原審卷第19頁），顯見其意思即係
    表示同意將系爭土地提出而作上開分配無誤，並探究當事人
    之真意，應認系爭分鬮書中就訴外人鄭榮錦、上訴人所分得
    之土地部分，實係訴外人鄭火金將之贈與其2 人之意思，並
    因訴外人鄭榮錦及上訴人俱在系爭分鬮書上簽名蓋章，而有
    表示允受之效力甚明，是此贈與行為應認已經合法成立。
  (四)次按以非經登記不得移轉之財產為贈與者，在未為移轉登記
    前，其贈與不生效力，88年4月21日民法修正前第407條定有
    明文。系爭分鬮書係於民國60年農曆11月16日成立，此時上
    開民法之規定既尚未經修正刪除，自仍應適用修正前民法第
    407 條規定。且上開法律關於登記之規定，係屬於不動產贈
    與之特別生效要件，而非成立要件，其贈與契約，苟具備成
    立要件時，除其一般生效要件尚有欠缺外，贈與人應即受其
    契約之拘束，就贈與之不動產，負為補正移轉物權登記之義
    務，受贈人雖亦有請求移轉系爭土地之權利；然按請求權，
    因15年間不行使而消滅；消滅時效，自請求權可行使時起算
    ，民法第125條前段、第128條前段各有明文。系爭分鬮書既
    係成立於60年間，則自該日起，上訴人即得請求訴外人鄭火
    金為前述移轉登記之義務，而上訴人自承其於訴外人鄭火金
    生前，一直未敢如此要求；而訴外人鄭火金又係於93年3 月
    18日死亡，有家族系統圖在卷可稽（見原審卷第48頁），並
    為兩造所不爭執，則自系爭分鬮書成立時即60年間起迄至93
    年間訴外人鄭火金死亡時止，上訴人既均未向其為上開移轉
    登記系爭土地之請求，則依上揭法律規定，上訴人請求訴外
    人鄭火金移轉登記系爭土地之權利，即已罹於時效而消滅，
    是上訴人自始未取得系爭土地之所有權。
  (五)上訴人雖主張系爭土地經其委由訴外人即兩造之父鄭火金耕
    種云云。但上訴人並未提出任何證據證明，經本院質之上訴
    人委託耕種有何證據、賣土地的錢委託保管有何證據、土地
    賣的價錢170萬元有何證據、主張利息526萬多元有何證據、
    如何知道定期存單是賣土地的錢？上訴人均自認沒有證據（
    見本院卷第56-57頁筆錄），是上訴人之主張，亦無可取。
  (六)再按無法律上之原因而受利益，致他人受損害者，應返還其
    利益。雖有法律上之原因，而其後已不存在者，亦同，民法
    第179 條定有明文。因時效而免負義務，雖得認為受利益，
    但法律規定時效制度，其目的即在使受益人取得其利益，故
    除另有不當得利請求權與之競合之情形外，不能謂無法律上
    之原因而受利益（最高法院51年台上字第2881號判例參照）
    。本件上訴人請求訴外人鄭火金，移轉系爭土地予上訴人之
    義務，業已罹於請求權消滅時效，有如前述，則依上揭說明
    ，訴外人鄭火金仍保有系爭土地之所有權，即非無法律上原
    因而受利益，則訴外人鄭火金嗣後將系爭土地出賣予他人，
    所得價金之利益，亦係基於其所有權人之地位為之，仍屬有
    法律上之原因，是上訴人自始未取得系爭土地，對訴外人鄭
    火金並不得基於不當得利之請求權，而請求返還該部分之價
    金。上訴人對訴外人鄭火金既無何不當得利請求權，則對訴
    外人鄭火金之繼承人即被上訴人而言，自亦無從主張被上訴
    人須繼承訴外人鄭火金之不當得利返還義務。且被上訴人所
    為分配訴外人鄭火金遺產（存款）之行為，係基於民法有關
    繼承之法律規定，上訴人並自認「全部財產按七分之一來分
    ，我也分一份」（見本院卷第71頁筆錄），自非不當得利，
    上訴人之主張，並不足採。
  (七)末按因故意或過失，不法侵害他人之權利者，負損害賠償責
    任。故意以背於善良風俗之方法，加損害於他人者亦同。違
    反保護他人之法律，致生損害於他人者，負賠償責任。但能
    證明其行為無過失者，不在此限，民法第184 條亦有明文。
    本件訴外人鄭火金出賣系爭土地係基於所有權人之地位為之
    ，即無不法侵害上訴人之權利可言；又訴外人鄭火金既為系
    爭土地之所有權人，則其行使權利之行為，自屬法之所許，
    是亦無以背於善良風俗之方法加損害於上訴人之可言；再訴
    外人鄭火金上開行使權利之行為，更無何違反保護他人之法
    律之情形，亦無疑義，則上訴人對訴外人鄭火金即無上開法
    律所規定之侵權行為損害賠償請求權；被上訴人即更無繼承
    訴外人鄭火金此損害賠償義務，自不待言。至被上訴人與上
    訴人分配訴外人鄭火金之遺產，係合於民法有關繼承之法律
    規定，有如前述，亦係正當行使權利之行為，亦與上揭民法
    第184條規定之要件不合，上訴人之主張無足採。
七、綜上所述，上訴人主張，為不足採，被上訴人抗辯，尚屬可
    信。從而，上訴人主張本於不當得利、侵權行為之法律關係
    ，請求被上訴人應連帶給付上訴人180萬元，及自民國93年7
    月4日起至清償日止，按年息5% 計算之利息，為無理由，不
    應准許。原審為上訴人敗訴之判決，並無不合。上訴意旨指
    摘原判決不當，求予廢棄改判，為無理由，應予駁回。
八、本件事證已臻明確，兩造其餘之陳述及攻擊防禦方法，經審
    酌核與判決結果不生影響，不再一一論述；上訴人請求訊問
    證人鄭榮錦、彭煥堂，亦無再訊問必要，併予敘明。
據上論結，本件上訴為無理由，依民事訴訟法第449條第1項、第
78條，判決如主文。
中    華    民    國    95    年    3     月    28    日
                  民事第八庭  審判長法  官  吳景源
                                    法  官  滕允潔
                                    法  官  連正義
正本係照原本作成。
如不服本判決，應於收受送達後20日內向本院提出上訴書狀，其
未表明上訴理由者，應於提出上訴後20日內向本院補提理由書狀
（均須按他造當事人之人數附繕本）上訴時應提出委任律師或具
有律師資格之人之委任狀；委任有律師資格者，另應附具律師資
格證書及釋明委任人與受任人有民事訴訟法第 466條之1第1項但
書或第2項（詳附註）所定關係之釋明文書影本。
中    華    民    國    95    年    3     月    28    日
                                    書記官  張永中
附註：
民事訴訟法第466條之1（第1項、第2項）：
對於第二審判決上訴，上訴人應委任律師為訴訟代理人。但上訴
人或其他法定代理人具有律師資格者，不在此限。
上訴人之配偶、三親等內之血親、二親等內之姻親，或上訴人為
法人、中央或地方機關時，其所屬專任人員具有律師資格並經法
院認為適當者，亦得為第三審訴訟代理人。


司法院資訊處製作；財團法人民間司法改革基金會備份。
